臺灣花蓮地方法院民事判決
110年度訴字第275號
原      告  花蓮縣政府

法定代理人  徐榛蔚  
訴訟代理人  王國樑  
            丁立人  
            翁秀梅  
被      告  蔡政佑  

上列被告因竊佔案件，原告提起刑事附帶民事訴訟，經本院刑事
庭裁定移送前來（110年度附民字第5號），本院於民國111年8月
23日言詞辯論終結，判決如下：
    主  文
被告應將坐落花蓮縣○○鎮○○段000○000○000○00000地號土地如附
圖一所標示紅色框線部分範圍（面積：23161.92平方公尺、1023
6.32平方公尺、4915.12平方公尺、226.86平方公尺）返還予原
告，並將附圖一標示為⊙之飼料桶拆除。
被告應將附圖二編號381(1)-Aa（面積：1359.65平方公尺）、38
1(1)-Ab（面積：1918.09平方公尺）、381(1)-Ac1（面積：1342
.66平方公尺）之水池填平，並將編號381(1)-B之建物（面積：3
87.32平方公尺）、編號381(1)-C之水泥地基拆除（面積：14.28
平方公尺）。
被告應給付原告新臺幣90,331元，及中29,951元自109年1月31日
起按年息百分之5計算之利息，其中30,190元自110年1月31日起
按年息百分之5計算之利息，其中30,190元自111年1月31日起按
年息百分之5計算之利息。
被告應自111年1月1日起至拆除本判決主文第一項、第二項所示
地上物、回填第二項所示水池並返還第一項所示土地之日止，按
年給付原告30,190元及自下一年度1月31日起按年息百分之5計算
之利息。
原告其餘之訴駁回。
訴訟費用新臺幣24,280元由被告負擔。
本判決主文第三項得假執行。但被告如以新臺幣30,190元為原告
預供擔保，得免為假執行。
本判決主文第四項於每年屆期後得假執行。但被告如按年以新臺
幣30,190元為原告預供擔保，得免為假執行。
    事實及理由
一、原告起訴主張：坐落花蓮縣○○鎮○○段000○000○000○00000地
    號土地如附圖一所示紅色框線部分（面積合計38,540.22平
    方公尺，下稱系爭土地）為原告所有，被告明知與原告間並
    未成立租賃或其他合法使用之法律關係，竟意圖為自己不法
    之所有，基於竊佔之犯意佔用系爭土地開挖水池及整地興建
    鐵皮屋、鴨舍（如附圖二）從事飼養鴨隻工作。犯罪事實經
    本院以109年度易字第304號刑事判決（下稱刑事卷）判處有
    期徒刑在案。爰依民法第767條、第179條規定，請求被告將
    系爭土地恢復原狀後返還，並拆除如附圖一附件標記之飼料
    桶、附圖二所示381(1)-B、C之鐵皮屋、水泥基地（下合稱
    系爭地上物），並回填附圖二所示381(1)-Aa、b、c1水池（
    下稱系爭水池），移除系爭土地上紅色汽車（下稱系爭汽車
    ）、果樹（或切結拋棄），及支付相當於租金之不當得利使
    用補償金及遲延利息，並請求被告恢復系爭土地原狀後應自
    費檢附經政府機關立案之檢測機構檢測土壤重金屬汙染報告
    等語。並聲明：㈠被告占用之系爭土地應騰空返還，並拆除
    系爭地上物、水泥地、果樹，回填系爭水池，並移除系爭土
    地上紅色汽車，且應給付原告自民國108年1月1日起相當於
    租金之不當得利之使用補償金及遲延利息，至被告實際返還
    土地日止。㈡被告佔用之土地應恢復原狀後自費檢附經政府
    機關立案之檢測機構檢測土壤重金屬汙染報告，其檢測值應
    不超過「土壤汙染管制標準」規定之管制標準值，如有發現
    土壤汙染情形，應負責改善整治再返還土地。
二、被告則以：系爭土地、地上物、果樹、汽車及水池並不是我
    的，我只是幫證人林智仁在現場管理土地，且就刑事判決部
    分目前上訴中。原本系爭土地是從證人林智仁的父親輩就開
    始使用，種植作物40到50年。原本是想請林智仁把系爭土地
    讓渡給我，但因為系爭土地是原住民保留地所以不能讓渡，
    後來他去登記，也沒有過，所以該地的使用權還有地上物都
    是林智仁的，原告要我還地我並沒有權利處理等語置辯。並
    聲明：原告之訴駁回。
三、系爭土地為原告所有，其上現有鐵皮屋、鴨寮、飼料桶、水
    池、水泥地、果樹等系爭地上物，並為被告所管理中等情，
    有系爭土地現場照片、系爭土地公務用謄本為證（見本院卷
    第37-40頁、刑事卷），且為兩造所不爭執，是此部份之事
    實，已足堪認定。
四、至原告主張被告就系爭土地有使用權，且就系爭地上物有事
    實上處分權，故應負責拆除等情，則為被告所否認，並以前
    詞置辯。是本件之爭點厥為：㈠被告就系爭土地、系爭地上
    物是否有管理、處分權限，而得為原告請求返還系爭土地、
    拆除系爭地上物？㈡原告得否請求被告為土壤檢測？㈢被告是
    否應就其占用期間給付相當於租金之不當得利？
　㈠被告應拆除系爭地上物、填平系爭水池並將系爭土地返還予
    原告：
　⒈按所有人對於無權占有或侵奪其所有物者，得請求返還之。
    對於妨害其所有權者，得請求除去之。有妨害其所有權之虞
    者，得請求防止之，民法第767條第1項定有明文。
　⒉查就系爭地上物之事實上處分權歸屬，被告於109年4月9日在
    花蓮縣警察局鳳林分局偵查隊鳳警偵字第1090002498號（下
    稱警卷）詢問時自承：竊佔鳳林鎮綜開段381地號土地是從
    事養鴨工作，並有興建鐵皮屋的工寮及鴨舍，地上物目前都
    還沒有拆除等語（警卷21-23頁）；又於109年5月14日臺灣
    花蓮地方檢察署109年度偵字第1754號竊佔案件偵查中（下
    稱偵案），於檢察官提示系爭地上物照片並詢問是否為被告
    所有時，被告答以：是。我用來養鴨用的，土地是政府的。
    我從106年9月開始使用，我在土地上面養鴨，有挖水溝、做
    圍籬、蓋鐵皮屋等語（偵案卷23-24頁）。是由上揭警詢、
    偵訊筆錄觀之，被告於遭刑事調查之伊始，均以系爭地上物
    之所有人或事實上處分權人自居，亦自承於系爭土地上開挖
    水溝，是應可認系爭地上物之事實上所有權人及開挖系爭水
    池之人確為被告無疑。況由被告與證人林智仁間曾簽立之縣
    有地占用權讓渡契約書（附民卷17頁）之內容觀之，其等於
    簽約時並未將系爭地上物列為買賣標的之一，衡與一般農用
    土地買賣會將相關地上物作為一併做為買賣標的之情況不同
    ，益證系爭地上物原本即為被告所有，雙方始未將系爭地上
    物做為契約一部。準此，原告按民法第767條請求被告拆除
    系爭地上物、將如附圖二所示381(1)-Aa、b、c1水池部分回
    填，並返還系爭土地，自屬有理。
　⒊至被告固於本院準備程序時翻異其詞辯稱系爭地上物均為證
    人林智仁所有云云，並聲請傳喚證人林智仁到庭證稱：我人
    很少在花蓮，但系爭地上物為我所有，我跟被告借錢蓋的。
    我跟被告養鴨是合作關係，現場問題是全權委託被告處理等
    語。惟查，就系爭地上物之事實上處分權歸屬為被告所有，
    業已詳述如前，且被告於刑事調查、偵查程序中均未將系爭
    地上物之管領權限推為證人林智仁所有，卻突然於本院審理
    時改變其說詞，辯稱其並無事實上處分權云云。本院認應係
    被告發現縣政府不會向具有原住民身分的林智仁為法律上之
    訴追，故若將系爭地上物之管領權限歸於證人，被告亦可因
    此脫免拆除之責，始託由林智仁出面作證自稱為系爭地上物
    之所有人；況被告將金錢貸予證人建屋後，不僅替證人管理
    、使用、收益該房屋，還將房屋之所有權歸於證人，而證人
    迄今亦未返還任何借款，此節此情實世所罕見，顯難令人信
    服。是被告與證人間就系爭地上物為證人所有之說詞，既與
    常情不符，自難憑採。
　⒋另就原告主張被告應移除或切結拋棄如附圖一、二所示範圍
    內果樹、植物部分，因原告並未舉證證明被告係所有權人，
    本院自不得命被告將該部分之果樹移除；另就原告主張被告
    應移除系爭汽車部分，因原告並未舉證證明系爭汽車屬被告
    所有，本院自無從命被告將系爭汽車移除，是原告此部份之
    主張，尚不可採。
　㈡被告是否應自費檢附經政府機關立案之檢測機構檢測土壤重
    金屬汙染報告？
　⒈按污染土地關係人、土地使用人、管理人或所有人因第十七
    條至前條之管制，受有損害者，得向污染行為人請求損害賠
    償。次按當事人主張有利於己之事實者，就其事實有舉證之
    責任。土壤及地下水汙染整治法第20條、民事訴訟法第277
    條前段定有明文。
　⒉查原告固主張被告應自費檢附系爭土地之土壤重金屬汙染報
    告云云，惟此部分之聲明，既與被告主張之請求權基礎即土
    壤及地下水汙染整治法第20條之法律效果不符，原告亦未能
    舉證證明系爭土地受有何種汙染，原告又受有何等損害，是
    原告此部份之主張，自屬無理。
　㈢被告應給付原告相當於土地使用補償金之不當得利
　⒈按無法律上之原因而受利益，致他人受有損害，應返還其 利
    益。次按應付利息之債務，其利率未經約定，亦無法律可據
    者，週年利率為百分之五。民法第179條前段、第203條定有
    明文。又按無權占有他人之土地，可能獲得相當於租金之利
    益，為社會通常之觀念，故如無權占有他人之房屋，加害人
    應返還之不當得利之範圍，為相當於租金之利益（最高法院
    97年度台上字第294號判決意旨參照）。
　⒉查本件被告無法律上原因而占有系爭土地，已如前述，是被
    告自應返還占用系爭土地之不當得利。而就土地使用補償金
    之計算，原告提出系爭土地108年1月1日至109年12月31日之
    待繳使用補償金統計表為證（附民卷29頁），而由該表可知
    ，於未計遲延利息之情況下，每年度之系爭土地使用補償金
    為30,190元。而被告108年欠繳之金額，扣除其107年度溢繳
    之239元後，為29,951元，而108年度繳費期限為次年即109
    年之1月31日，並自該日起按民法第203條之規定按年息百分
    之5計算遲延利息，後續年度因被告均尚未繳納，亦以此類
    推。
　⒋準此，被告應給付90,331元【計算式：108年度補償金29,951
    元＋109年度使用補償金30,190元＋110年度使用補償金30,190
    元＝90,331元】予原告，及其中29,951元自109年1月31日起
    按年息百分之5計算之利息，其中30,190元自110年1月31日
    起按年息百分之5計算之利息，其中30,190元自111年1月31
    日起按年息百分之5計算之利息，並至被告拆除系爭地上物
    返還系爭地上物之日止，按年給付原告30,190元及自下一年
    度1月31日起按年息百分之5計算之利息。
五、從而，原告按民法第767條、第179條請求如主文第一項、第
    二項、第三項、第四項所示部分，為有理由，應予准許。其
    餘未經准許部分則無理由，應予駁回。就原告本判決主文第
    三項、第四項勝訴部分，所命給付金額在50萬元以下，應依
    職權宣告假執行，並酌定相當擔保金額宣告免為假執行。
六、本件事證已臻明確，兩造其餘攻擊及防禦方法，經核與判決
    結果不生影響，爰不一一論述，併此敘明。
七、訴訟費用負擔之依據：民事訴訟法第78條。本件雖因係刑事
    附帶民事訴訟而免徵裁判費，惟本院曾囑託花蓮縣鳳林地政
    事務所辦理土地複丈，並由原告代墊複丈費用計24,280元（
    卷149、151頁），而本件被告既應負拆除系爭地上物、填平
    系爭水池並返還系爭土地之責，則此部分之複丈費用，自應
    由被告負擔，爰於主文為訴訟費用負擔之諭知。
中　　華　　民　　國　　111 　年　　8 　　月　　30　　日
                  民事第二庭  審判長  法　官  李可文
　　　　　　　　　                    法　官  林敬展
　　　　　　　　　　　　　　　　　　　法　官　蔡培元
以上正本係照原本作成。
如對本判決上訴，須於判決送達後20日內向本院提出上訴狀。
如委任律師提起上訴者，應一併繳納上訴審裁判費。
中　　華　　民　　國　　111 　年　　8 　　月　　30　　日
                    　　              書記官　周彥廷
附圖一：

　　　　　　　　　　　　
　　　　　　　　　　　　
附圖二：